臺灣高等法院臺南分院刑事判決　　　　　　　九十一年度上訴字第三二七號　　Ｃ
　　　上　訴　人
　　　即　被　告　丙　　　○
右上訴人因偽造文書等案件，不服臺灣台南地方法院九十年度訴字第一四六七號中華
民國九十一年一月二十五日第一審判決（起訴案號：臺灣台南地方法院檢察署九十年
度偵緝字第四四三號），提起上訴，本院判決如左：
      主      文
原判決撤銷。
丙○連續行使偽造私文書，足以生損害於他人，處有期徒刑壹年。
      事      實
一、丙○於民國（下同）八十八年三月間、八十八年十月間、八十九年五月間知悉甲○○、丁○○招募互助會，竟擅自使用朱秀珍、陳秀枝、曾萱柳、張佳貞、陳香
    滿等五人名義，透過不知情之乙○○參加上開互助會，而基於偽造標單之概括犯
    意標會，致會首及其他會員為會款之交付，其名細如下：（一）甲○○部分：(1)
    會期自八十八年三月十日起至九十年十一月十日止，共三十三會，每會新台幣（
    下同）五千元，每月十日開標，採內標制，丙○以張佳貞名義參加二會（未經張
    佳貞同意，亦未告知會首甲○○），丙○並於八十八年八月十日及同年九月十日
    ，以電話向不知情之乙○○表示張佳貞欲參與競標，而由乙○○在標單上偽造「
    張佳貞」署名及八百元、九百元之競標金額，足以生損害於張佳貞，並分別標得
    十三萬八千四百元及十三萬六千六百元。(2)會期自八十九年五月十二日至九十一
    年五月十二日止，共二十五會，每會一萬元，每月十二日開標，採內標制，丙○
    以陳香滿、陳秀枝名義各參加一會（未經陳香滿、陳秀枝同意，亦未告知會首甲○○），丙○並於八十九年六月十二日及同年七月十二日，以電話向不知情之乙○○表示陳香滿、陳秀枝欲參與競標，而由乙○○在標單上偽造「陳香滿」、「
    陳秀枝」之署名及二千元之競標金額，足以生損害於「陳香滿」、「陳秀枝」，
    並分別標得十九萬四千元、十九萬六千元。（二）丁○○部分：會期自八十八年
    十月十日起至九十一年五月十日止，共三十二會，每會一萬元，每月十日開標，
    採內標制，丙○以陳香滿、朱秀珍、曾萱柳名義各參加二會（未經陳香滿、朱秀
    珍、曾萱柳同意，亦未告知會首丁○○），丙○並於八十九年一月十日、二月十
    日、三月十日、四月十日、六月十日、七月十日，以電話向不知情乙○○表示朱
    秀珍（八十九年一月十日、二月十日）、陳香滿（八十九年三月十日、四月十日
    ）、曾萱柳（八十九年六月十日、七月十日）欲參與競標，而由乙○○以電話告
    知丁○○後，由丁○○在標單上偽造「陳香滿」、「朱秀貞」、「曾萱柳」之署
    名及二千五百元之競標金額，足以生損害於「陳香滿」、「朱秀貞」、「曾萱柳
    」，並分別標得二十四萬、二十四萬二千五百元、二十四萬五千元、二十四萬七
    千五百元、二十五萬二千五百元、二十五萬五千元。嗣丙○標得全數會款後，於
    八十九年十月開始拒絕繳交會款，經乙○○從中瞭解，甲○○、丁○○方知前情
    。
二、案經甲○○、丁○○告訴台灣台南地方法院檢察署檢察官偵查起訴。
      理      由
一、右揭事實，業據被告丙○迭於檢察官偵訊、原審及本院調查、審理中坦承不諱，
    核與告訴人甲○○、丁○○指訴情節相符，並經證人乙○○到庭結證屬實，復有
    互助會會單三紙附卷可稽，被告自白與事實相符，應堪採信。本件事證明確，被
    告犯行洵堪認定，應依法論科。
二、按民間互助會標會時填寫標金之紙張，雖未書明有標單字樣，惟依民間互助會之
    習慣，參與標會者於標單上均登載有標會人之姓名及金額，則該紙張之記載，即
    足以表示登載名義人擬以上述金額標取該互助會用意之證明，依刑法第二百二十
    條第一項規定，應以文書論。是被告所為係犯刑法第二百二十條第一項、第二百
    十六條、第二百十條之行使偽造準私文書罪。被告利用不知情之乙○○、丁○○
    偽造標單，係間接正犯。又被告偽造會員署名為偽造私文書之階段行為；其偽造
    私文書後，持以行使，其偽造之低度行為應為行使之高度行為所吸收，只論以行
    使偽造準私文書罪。被告多次行使偽造準私文書，時間緊接、手法相若，所犯為
    構成要件相同之罪名，顯係基於概括犯意反覆為之，應依連續犯規定論以一罪，
    並依法加重其刑。
三、公訴意旨另以：被告丙○於八十八年三月、八十八年十月、八十九年五月起，基
    於意圖為自己不法所有之概括犯意，擅自使用朱秀珍、陳秀枝、曾萱柳、張佳貞
    、陳香滿等五人名義，透過不知情之乙○○參加甲○○、丁○○招募之互助會，
    致會首及其他會員陷於錯誤，而為會款之交付，於得標後拒絕繳交會款，因認被
    告另犯有刑法第三百三十九條第一項之詐欺罪嫌云云。
四、按犯罪事實，應依證據認定之，無證據不得推定其犯罪事實，又不能證明被告犯
    罪者，應諭知無罪之判決，刑事訴訟法第一百五十四條、第三百零一條第一項分
    別定有明文。又認定犯罪事實所憑證據，無論係直接證據或間接證據，其為訴訟
    上證明，須於通常一般人均不致有所懷疑，而得確信其為真實程度者，始得據為
    有罪認定，最高法院七六年台上字四九八六號判例可供參照。再按刑法第三百三
    十九條之詐欺罪，係以行為人於行為之初，即意圖為自己不法所有為其主觀構成
    要件。又債務人於債之關係成立後，如有債務不履行之情形，在一般社會經驗上
    可能之原因甚多，縱令有遲延給付或不為給付之情事，苟無足以認定其在債之關
    係發生時即自始故意藉此詐財之積極證據，揆諸上開說明，仍不得僅以違反債信
    之客觀事態，推定債務人原有詐欺取財之不法意圖。
五、經查，本件公訴人認被告涉有前開詐欺犯行，無非係以被告冒用他人名義跟會，
    並於標得會款後，拒不繳交死會會款為論據。惟訊據被告丙○否認有何詐欺犯行
    ，辯稱：伊至八十九年十月份始因經濟拮据而無力繳納，並非自始即存有不法所
    有之意圖等語。經查：被告丙○雖冒用朱秀珍等人之姓名參加告訴人等招募之互
    助會，惟其於八十八年三月、八十八年十月、八十九年五月起所加入之互助會均
    有按時繳納會款，且於標得會款後仍陸續繳納死會會款至八十九年九月止，此有
    告訴人甲○○、丁○○及證人乙○○於本院證述在卷（見本院九十一年三月二十
    七日筆錄），則其死會繳款期數少則二月，多則達十三個月，若被告有意詐取上
    開會款，則其又何須於標得會款後再繼續繳納死會會款達二至十三期之久？因此
    ，堪認被告係因事後經濟拮据而無力繳納上開會款，並非故意詐騙；證人乙○○
    復稱：「‧‧‧她（丙○）說她的朋友跑了，她不能再繳會款，之後她有匯十八
    萬元給我。」（見本院九十一年三月二十七日筆錄），則被告若有詐欺犯意，實
    亦無於告知證人乙○○不能再繳會款之後，又匯十八萬元給證人乙○○之必要，
    被告丙○自承至八十九年十月份始因經濟拮据而無力繳納會款，倘其自始即具有
    不法所有之意圖，當可在標得全數會款之初逃逸，被告未圖此舉，仍勉力繳款，
    迄無經濟來源，窮途末路之際，始行停止繳納，足認其無不法所有之意圖。綜上
    所述，被告主觀上並無為自己或第三人不法所有之意圖，核與詐欺取財罪之構成
    要件尚有未符，本件應純屬被告互助會間債務不履行之民事糾葛，自不得以被告
    事後未完全給付會款為由，即逕認其行為構成詐欺罪嫌。此外，復查無其他積極
    證據足認被告有何公訴人所指之詐欺犯行，因而不能證明被告犯罪。惟公訴人既
    認被告此部份犯嫌與前述論罪部分犯行有牽連犯之裁判上一罪關係，爰不另為無
    罪之諭知。
六、原審以被告罪證明確，予以論罪科刑，固非無見。惟查，被告至八十九年十月份
    始因經濟拮据而無力繳納會款，並無自始詐欺犯意，原判決認被告涉犯詐欺與偽
    造文書罪具有方法結果之牽連關係，即有未合。本件被告上訴否認有詐欺犯行，
    為有理由，自應由本院予以撤銷改判，爰審酌被告係家庭主婦，並無收入，及其
    智識程度、生活狀況、品行，並於本院表示願與告訴人和解之意、犯罪後之態度
    等一切情狀，量處如主文第二項所示之刑。至被告利用乙○○、丁○○以「張佳
    貞」、「陳香滿」、「陳秀枝」、「朱秀珍」、「曾萱柳」等人名義偽造之標單
    ，業於開標後丟棄，並無證據證明現尚存在，當已滅失，標單既已滅失，其上之
    署名亦隨之滅失，均不另為沒收之諭知。
據上論結，應依刑事訴訟法第三百六十九條第一項前段、第三百六十四條、第二百九
十九條第一項前段，刑法第五十六條、第二百十六條、第二百二十條第一項、第二百
十條，判決如主文。
本案經檢察官曾銘芳到庭執行職務。
中    華    民    國      九十一      年      四      月  十        日
                                  臺灣高等法院臺南分院刑事第三庭
                                      審判長法官  黃    崑    宗
                                            法官  莊    俊    華
                                            法官  林    勝    木
右正本證明與原本無異。
如不服本判決，應於判決送達後十日內向本院提出上訴狀，其未敘述理由者並應於提
出上訴狀後十日內向本院補提理由書（應附繕本)。
                                      法院書記官  吳    秋    賢
中    華    民    國      九十一      年      四      月      十一      日
附錄法條：
刑法第二百十條：偽造、變造私文書，足以生損害於公眾或他人者，處五年以下有期
                徒刑。
刑法第二百十六條：行使第二百十條至第二百十五條之文書者，依偽造、變造文書或
                  登載不實事項或使登載不實事項之規定處斷。
